---
title: "EDA · WHO Global Health Expenditure Database"
subtitle: "缺失诊断 · 分布概览 · 异常值"
author: "庄颂 (20241334)"
date: today
date-format: "YYYY-MM-DD"
format:
  html:
    toc: true
    toc-depth: 3
    toc-title: "目录"
    theme: cosmo
    code-fold: true
    code-tools: true
    df-print: paged
    fig-width: 9
    fig-height: 5.5
execute:
  echo: true
  warning: false
  message: false
  freeze: auto
---

```{r setup, include=FALSE}
if (!dir.exists("程序")) {
  if (basename(getwd()) == "analysis") setwd("..")
}
for (f in list.files("程序", pattern = "\\.R$", full.names = TRUE)) {
  source(f, encoding = "UTF-8")
}
suppressPackageStartupMessages({
  library(dplyr); library(tidyr); library(ggplot2); library(scales)
})
cache_path <- file.path("派生数据", "处理结果", "master_enriched.rds")
if (file.exists(cache_path)) {
  master_enriched <- readRDS(cache_path)
} else {
  ghs <- load_ghs()
  master_enriched <- enrich_master(build_master_wide(ghs), with_wdi = TRUE)
  dir.create(dirname(cache_path), recursive = TRUE, showWarnings = FALSE)
  saveRDS(master_enriched, cache_path)
}
```

# 1 概览

::: {.callout-note}
本章是 **正式叙事书 / Shiny 仪表盘的前置工序**：先看清数据有什么、缺什么、值域是什么，
再决定如何讲故事。所有图表都是探索性的，不进入最终叙事。
:::

```{r overview-num}
n_country <- dplyr::n_distinct(master_enriched$iso3_code)
yr_min    <- min(master_enriched$year, na.rm = TRUE)
yr_max    <- max(master_enriched$year, na.rm = TRUE)
n_rows    <- nrow(master_enriched)
n_cols    <- ncol(master_enriched)
cat(sprintf(
  "覆盖国家数: %d 个\n年份范围: %d–%d\n面板规模: %d 行 × %d 列\n",
  n_country, yr_min, yr_max, n_rows, n_cols
))
```

```{r overview-glimpse}
dplyr::glimpse(master_enriched)
```

# 2 缺失结构 Missing structure

```{r missing-table}
miss <- master_enriched |>
  dplyr::summarise(
    dplyr::across(dplyr::where(is.numeric),
                  ~ mean(!is.finite(.x)) * 100, .names = "{.col}")
  ) |>
  tidyr::pivot_longer(everything(),
                      names_to = "variable",
                      values_to = "missing_pct") |>
  dplyr::arrange(dplyr::desc(.data$missing_pct))
knitr::kable(utils::head(miss, 20),
             digits = 1,
             col.names = c("变量", "缺失率 (%)"),
             caption = "Top-20 缺失最严重的变量")
```

```{r missing-heatmap, fig.cap="数值变量缺失率热力图（按变量与年份）"}
miss_yr <- master_enriched |>
  dplyr::group_by(.data$year) |>
  dplyr::summarise(dplyr::across(dplyr::where(is.numeric),
                                  ~ mean(!is.finite(.x)) * 100),
                   .groups = "drop") |>
  tidyr::pivot_longer(-"year", names_to = "variable",
                       values_to = "missing_pct")

ggplot2::ggplot(miss_yr,
                ggplot2::aes(.data$year, .data$variable,
                              fill = .data$missing_pct)) +
  ggplot2::geom_tile(colour = "white", linewidth = 0.05) +
  ggplot2::scale_fill_viridis_c(option = "magma", direction = -1,
                                 labels = function(x) paste0(x, "%")) +
  labs_ghs(
    title = "缺失率 by 变量 \u00d7 年份",
    subtitle = "颜色越深 \u00b7 缺失越严重",
    x = NULL, y = NULL
  ) +
  theme_ghs(grid = FALSE) +
  ggplot2::theme(
    axis.text.y = ggplot2::element_text(size = 7)
  )
```

::: {.callout-tip}
- `hc1_che / hc6_che / hc2_che` 等 **purpose** 系列从 **2016** 才有较稳定的覆盖；早年可视为
  系统性缺失。
- WDI 衍生列 `gdp_pc_usd / pop` 在 1–2 个最新年通常缺末端值，需在跨年比较时用最新可得数。
:::

# 3 数值变量分布

```{r dist-key, fig.cap="关键指标在最新年的分布", fig.height=6}
key_vars <- c("hf3_che", "gghed_che", "pvtd_che", "ext_che",
              "che_pc_usd2023", "hc6_che")
d_key <- master_enriched |>
  dplyr::filter(.data$year == yr_max) |>
  dplyr::select("country_name", "continent",
                 dplyr::all_of(key_vars)) |>
  tidyr::pivot_longer(dplyr::all_of(key_vars),
                       names_to = "metric", values_to = "value") |>
  dplyr::filter(is.finite(.data$value))

ggplot2::ggplot(d_key, ggplot2::aes(.data$value, fill = .data$metric)) +
  ggplot2::geom_histogram(bins = 30, alpha = 0.85, colour = NA) +
  ggplot2::facet_wrap(~ .data$metric, scales = "free", ncol = 3) +
  ggplot2::scale_fill_viridis_d(option = "D", end = 0.85) +
  labs_ghs(
    title = sprintf("%d 年关键指标分布", yr_max),
    subtitle = "y = 国家计数 \u00b7 各 facet 自由刻度",
    x = NULL, y = NULL
  ) +
  theme_ghs(grid = "y") +
  ggplot2::theme(legend.position = "none",
                  strip.text = ggplot2::element_text(size = 9))
```

```{r dist-pc}
ggplot2::ggplot(
  master_enriched |>
    dplyr::filter(.data$year == yr_max,
                  is.finite(.data$che_pc_usd2023)),
  ggplot2::aes(.data$che_pc_usd2023, fill = .data$continent)
) +
  ggplot2::geom_histogram(bins = 30, colour = NA, alpha = 0.85) +
  ggplot2::scale_x_log10(labels = scales::label_dollar()) +
  scale_fill_ghs_continent() +
  labs_ghs(
    title = sprintf("%d 年人均 CHE 分布（对数尺度）", yr_max),
    subtitle = "明显右偏 \u00b7 高收入国家集中在右侧",
    x = "Per-capita CHE (USD 2023, log)", y = "国家数"
  ) +
  theme_ghs()
```

# 4 时间维度概览

```{r time-trend, fig.cap="按收入组分组的关键比例时序"}
d_time <- master_enriched |>
  dplyr::filter(!is.na(.data$income_group)) |>
  dplyr::group_by(.data$year, .data$income_group) |>
  dplyr::summarise(
    median_oops  = stats::median(.data$hf3_che, na.rm = TRUE),
    median_gghed = stats::median(.data$gghed_che, na.rm = TRUE),
    median_ext   = stats::median(.data$ext_che, na.rm = TRUE),
    .groups = "drop"
  ) |>
  tidyr::pivot_longer(c("median_oops", "median_gghed", "median_ext"),
                       names_to = "metric", values_to = "value")

ggplot2::ggplot(d_time, ggplot2::aes(.data$year, .data$value,
                                       colour = .data$income_group)) +
  ggplot2::geom_line(linewidth = 1.1) +
  ggplot2::facet_wrap(~ .data$metric, scales = "free_y") +
  scale_colour_ghs_income() +
  ggplot2::scale_y_continuous(labels = scales::label_percent(scale = 1)) +
  labs_ghs(
    title = "OOPS / GGHE-D / EXT 中位数演化",
    subtitle = "按收入组分组 \u00b7 1 个低收入组的外援更剧烈下降",
    x = NULL, y = "% of CHE"
  ) +
  theme_ghs()
```

# 5 异常值与极端国

```{r outliers}
extreme <- master_enriched |>
  dplyr::filter(.data$year == yr_max,
                is.finite(.data$hf3_che)) |>
  dplyr::arrange(dplyr::desc(.data$hf3_che))
extreme |>
  dplyr::slice_head(n = 5) |>
  dplyr::transmute(国家 = .data$country_name,
                    `OOPS %` = round(.data$hf3_che, 1),
                    `政府 %` = round(.data$gghed_che, 1),
                    `外援 %` = round(.data$ext_che, 1),
                    收入组 = .data$income_group) |>
  knitr::kable(caption = "OOPS 占比最高的 5 国（最新年）")

extreme |>
  dplyr::slice_tail(n = 5) |>
  dplyr::transmute(国家 = .data$country_name,
                    `OOPS %` = round(.data$hf3_che, 1),
                    `政府 %` = round(.data$gghed_che, 1),
                    `外援 %` = round(.data$ext_che, 1),
                    收入组 = .data$income_group) |>
  knitr::kable(caption = "OOPS 占比最低的 5 国（最新年）")
```

# 6 变量两两相关性

```{r corr-matrix, fig.cap="数值变量相关性热力图（最新年）", fig.height=7}
num_keep <- master_enriched |>
  dplyr::filter(.data$year == yr_max) |>
  dplyr::select(dplyr::all_of(c(
    "che_pc_usd2023", "che_usd2023",
    "gghed_che", "pvtd_che", "ext_che", "hf3_che",
    "hc1_che", "hc6_che",
    "gdp_pc_usd", "pop"
  ))) |>
  dplyr::filter(dplyr::if_all(dplyr::everything(), is.finite))

corr <- stats::cor(num_keep, use = "pairwise.complete.obs")
corr_df <- as.data.frame(corr) |>
  tibble::rownames_to_column("var1") |>
  tidyr::pivot_longer(-"var1", names_to = "var2", values_to = "rho")

ggplot2::ggplot(corr_df, ggplot2::aes(.data$var1, .data$var2,
                                        fill = .data$rho)) +
  ggplot2::geom_tile(colour = "white", linewidth = 0.05) +
  ggplot2::geom_text(ggplot2::aes(label = sprintf("%.2f", .data$rho)),
                     size = 2.8, colour = "grey25") +
  ggplot2::scale_fill_gradient2(low = "#1B5E88", mid = "white",
                                 high = "#C0504D", midpoint = 0,
                                 limits = c(-1, 1)) +
  labs_ghs(title = sprintf("%d 年关键变量相关性", yr_max),
            x = NULL, y = NULL) +
  theme_ghs(grid = FALSE) +
  ggplot2::theme(
    axis.text.x = ggplot2::element_text(angle = 45, hjust = 1)
  )
```

::: {.callout-tip}
- `che_pc_usd2023` 与 `gdp_pc_usd` 高度正相关 → "钱越多花越多"。
- `hf3_che` (OOPS) 与 `gghed_che` 显著负相关 → 政府承担越多, 居民自付越少。
- `ext_che` 与 `che_pc_usd2023` 在低收入国家强负相关 → 外援填补了部分本土筹资缺口。
:::

# 7 EDA 小结

::: {.callout-important}
1. **结构性缺失**：`hc1`/`hc6` 等 purpose 系列在 2016 之前不可信。
2. **极端国家**：阿富汗、也门、尼日利亚 OOPS > 70%，挪威、德国 OOPS < 15%。
3. **关键相关性**：政府 ↑ ↔ OOPS ↓；GDP ↑ → CHE/cap ↑（弹性 ≈ 1）。
4. **下一步**：主叙事书把这些结构性结论作为读者推理路径的支柱。
:::
