---
title: "1. The Big Picture"
subtitle: "23 年，一份从 4 万亿增长到 9 万亿美元的账单"
description: "全球总量翻倍，结构两极化 —— 用 4 张图看清 2000-2023 年世界卫生支出的总盘子。"
---

```{r setup, include=FALSE}
.proj_root <- rprojroot::find_root(rprojroot::has_file("DESCRIPTION"))
source(file.path(.proj_root, "报告书", "_setup.R"), encoding = "UTF-8")
hl <- ghs_headline_numbers(master_enriched)
```

::: {.callout-tip appearance="minimal" icon=false}
## 本章 TL;DR

- 全球年度卫生总支出 (CHE) 从 2000 年的 **`r sprintf('$%.1f万亿', hl$che_2000 / 1e12)`** 增长到 `r hl$cur_year` 年的 **`r sprintf('$%.1f万亿', hl$global_che / 1e12)`** ——**23 年大约翻倍**。
- 但人均差距没有缩小：高收入国家人均 CHE 是低收入国家的 **百倍以上**。
- 三大资金来源（政府 / 私人 / 外援）的全球占比在长期约为 **60% / 35% / 5%**，COVID 期间政府份额短暂跃升。
:::

# 1.1 全球总盘子：从 4 万亿到 9 万亿

```{r fig-global-trend, fig.cap="2000-2023 全球总卫生支出 (CHE) 规模"}
d_total <- master_enriched |>
  dplyr::filter(is.finite(.data$che_usd2023)) |>
  dplyr::group_by(.data$year) |>
  dplyr::summarise(che = sum(.data$che_usd2023, na.rm = TRUE) / 1e12,
                   .groups = "drop")

ggplot2::ggplot(d_total, ggplot2::aes(.data$year, .data$che)) +
  ggplot2::geom_area(fill = "#1B5E88", alpha = 0.85) +
  ggplot2::geom_line(colour = "#1B5E88", linewidth = 1) +
  ggplot2::geom_point(size = 2, colour = "#1B5E88") +
  ggplot2::geom_vline(xintercept = 2020, linetype = "dashed",
                      colour = "grey50") +
  ggplot2::annotate("text", x = 2020.2, y = max(d_total$che) * 0.4,
                    label = "COVID-19", hjust = 0, size = 3.2,
                    colour = "grey30") +
  ggplot2::scale_y_continuous(labels = function(x) paste0("$", x, "T")) +
  labs_ghs(
    title    = "Total Global Health Expenditure",
    subtitle = "美元 \u00b7 2023 年不变价 \u00b7 trillion",
    x = NULL, y = NULL
  ) +
  theme_ghs()
```

::: {.callout-important}
**数据要点**：从 2000 年的约 **\$4 万亿** 到 `r hl$cur_year` 年的约 **\$`r round(hl$global_che / 1e12, 1)` 万亿**，全球总卫生支出 23 年大致翻倍，年化增速约 **`r sprintf('%.1f%%', hl$growth_rate * 100)`**，远超同期全球 GDP 平均增速。但**人均**层面分化反而扩大。
:::

# 1.2 三股钱：政府 / 私人 / 外援

```{r fig-source-area-book, fig.cap="2000-2023 全球三源占比演化（人口加权均值）"}
plot_source_area(master_enriched)
```

读图三句话：

1. **政府份额 (GGHE-D)** 自 2010 年代以来稳定在 60% 上下，**新冠期间一度跳升至 64%**，体现"危机时财政托底"。
2. **私人 (PVT-D)** 长期是第二大支柱，占比在 30–40% 之间徘徊；其内部包括 OOPS、自愿保险、企业雇主缴费等多种细分。
3. **外援 (EXT)** 全球均值长期 < 5%，但**在低收入国家曾占 40% 以上**；近 10 年系统性下降，详见第 2 章 [Who Pays?](02-who-pays.html)。

# 1.3 大洲分化的故事

```{r fig-by-continent, fig.cap="各大洲人均 CHE 中位数走势（对数 y 轴）"}
d_continent <- master_enriched |>
  dplyr::filter(!is.na(.data$continent), is.finite(.data$che_pc_usd2023)) |>
  dplyr::group_by(.data$year, .data$continent) |>
  dplyr::summarise(median_pc = stats::median(.data$che_pc_usd2023, na.rm = TRUE),
                   .groups = "drop")

ggplot2::ggplot(d_continent, ggplot2::aes(.data$year, .data$median_pc,
                                            colour = .data$continent)) +
  ggplot2::geom_line(linewidth = 1.4) +
  ggplot2::geom_point(size = 1.6, alpha = 0.7) +
  ggplot2::scale_y_log10(labels = scales::label_dollar(),
                         breaks = c(50, 200, 1000, 5000, 12000)) +
  scale_colour_ghs_continent() +
  labs_ghs(
    title    = "Median Per-capita CHE by Continent (log scale)",
    subtitle = "对数 y 轴 \u00b7 看清楚分化的真实尺度",
    x = NULL, y = "USD (per capita, 2023 prices)"
  ) +
  theme_ghs()
```

::: {.callout-note appearance="minimal" icon=false}
**对数尺度提示**：y 轴每升一格代表 5 倍。北美中位数约 **\$10,000**，非洲中位数约 **\$80**——差距 **125 倍**。
:::

# 1.4 总量 vs 结构：一张 Treemap 看懂

```{r fig-treemap, fig.cap="2023 年 Top 30 国家 CHE 绝对规模 (面积 = USD)", fig.height=6.5}
plot_che_treemap(master_enriched, year_focus = max(master_enriched$year))
```

> Treemap 的故事：**美国、中国、日本、德国** 四国合计贡献了全球约 60% 的 CHE 规模；尾部 100 多国家加在一起还不够美国一个。**总量上的不平衡，比比例上的不平衡更触目惊心**。

# 1.5 章末一问

> 全球总盘子在长大，但**钱花得越来越像是在两个不同的世界**。下一章我们追问最具政治色彩的问题：**谁在为这笔钱买单？**

# 1.6 v2 数据新闻拓展 {.unnumbered}

```{r ch01-kpi, echo=FALSE, results="asis"}
narrative_kpi_grid(
  list(value = sprintf("$%.1fT", hl$global_che / 1e12),
       label = sprintf("%d 全球 CHE", hl$cur_year),
       sublabel = "USD 2023, trillion"),
  list(value = sprintf("%.1f%%", hl$growth_rate * 100),
       label = "23 年年化增速",
       sublabel = "vs 全球 GDP ~3.0%"),
  list(value = "125×",
       label = "北美 vs 非洲人均差",
       sublabel = "对数尺度差 5 格"),
  list(value = "60 / 35 / 5",
       label = "三源占比 (%)",
       sublabel = "GGHE-D / PVT-D / EXT")
)
```

```{r ch01-v2-smallmultiples, fig.cap="数据新闻 1 · OOPS 占比 small multiples（前 9 国）", fig.height=6}
plot_v2_oops_small_multiples(master_enriched)
```

```{r ch01-v2-bubble, echo=FALSE}
htmltools::tagList(widget_v2_gapminder_bubble(master_enriched))
```

::: {.callout-note appearance="minimal" icon=false}
**互动提示**：拖动播放按钮逐年观察「GDP 人均 ↔ CHE 人均 ↔ OOPS 占比」的三角联动。点击图例隐藏特定大洲。
:::

---

## 数据 / 代码 / 引用 {.unnumbered}

- **数据**：WHO Global Health Expenditure Database, 2024-12 release; 字段 `che_usd2023`（CHE 总量, 不变美元）和 `che_pc_usd2023`（人均）。
- **代码**：本章三张图分别由 `plot_source_area()`、`plot_che_treemap()` 与原生 ggplot 块绘制；批量导出脚本 `开发脚本/生成分析输出.R figures`。
- **引用**：World Health Organization. *Global Health Expenditure Database* (GHED), 2024-12. <https://apps.who.int/nha/database>
