---
title: "3. Prevention Deficit"
subtitle: "为什么全球都把钱花在'治病'而不是'防病'？"
description: "GHED `hc6` 数据告诉我们：预防占比中位数长期 < 5%，疫情后甚至下降 —— 一个被低估的 'Hidden Fragility'。"
---

```{r setup, include=FALSE}
.proj_root <- rprojroot::find_root(rprojroot::has_file("DESCRIPTION"))
source(file.path(.proj_root, "报告书", "_setup.R"), encoding = "UTF-8")
yr_max <- max(master_enriched$year, na.rm = TRUE)
```

::: {.callout-tip appearance="minimal" icon=false}
## 本章 TL;DR

- 全球预防性护理 (`hc6`) 占 CHE **中位数仅 ~3-5%**，治疗性护理 (`hc1`) 普遍 > 50%。
- 在 195 国 × 8 年的可观测样本中，**几乎没有国家的预防占比超过 12%**。
- 财政紧缩 + 政治短视 = ONE Data 称之为 **"Hidden Fragility"** 的预防赤字。
:::

# 3.1 治疗 vs 预防：散点的两极

GHED 的 `hc1` (治疗性护理) 与 `hc6` (预防性护理) 完整覆盖 **2016–`r yr_max`**，样本量足以揭示一种近似 *普世* 的不对称模式。

```{r fig-prev-vs-cure, fig.cap="2021 年各国治疗 hc1 vs 预防 hc6 散点（占 CHE %）"}
d_pc <- master_enriched |>
  dplyr::filter(.data$year == 2021,
                !is.na(.data$hc1_che), !is.na(.data$hc6_che)) |>
  dplyr::mutate(label = ifelse(.data$hc6_che > 9 | .data$hc1_che > 88,
                                .data$country_name, NA_character_))

p <- ggplot2::ggplot(d_pc, ggplot2::aes(.data$hc1_che, .data$hc6_che,
                                          colour = .data$continent)) +
  ggplot2::geom_point(alpha = 0.78, size = 2.6) +
  (if (requireNamespace("ggrepel", quietly = TRUE)) {
    ggrepel::geom_text_repel(ggplot2::aes(label = .data$label),
                             size = 3, max.overlaps = 18)
  } else {
    ggplot2::geom_text(ggplot2::aes(label = .data$label), size = 3)
  }) +
  ggplot2::geom_hline(yintercept = 6, linetype = "dashed",
                      colour = "grey50", linewidth = 0.4) +
  ggplot2::annotate("text", x = 90, y = 6.6, label = "WHO Recommendation 6%",
                    size = 3, colour = "grey40", hjust = 1) +
  ggplot2::scale_x_continuous(labels = scales::label_percent(scale = 1)) +
  ggplot2::scale_y_continuous(labels = scales::label_percent(scale = 1)) +
  scale_colour_ghs_continent() +
  labs_ghs(
    title    = "Prevention is Underfunded Almost Everywhere",
    subtitle = "横轴: 治疗 hc1 % \u00b7 纵轴: 预防 hc6 % \u00b7 大多数国家挤在 < 6% 区域",
    x = "治疗 hc1 (% of CHE)", y = "预防 hc6 (% of CHE)"
  ) +
  theme_ghs()
p
```

# 3.2 预防占比的 23 年走势

```{r fig-hc6-trend, fig.cap="预防性护理 hc6 占 CHE 中位数 + IQR 阴影 (人口加权)"}
d_hc6 <- master_enriched |>
  dplyr::filter(!is.na(.data$hc6_che)) |>
  dplyr::group_by(.data$year) |>
  dplyr::summarise(
    median_hc6 = stats::median(.data$hc6_che, na.rm = TRUE),
    p25 = stats::quantile(.data$hc6_che, 0.25, na.rm = TRUE),
    p75 = stats::quantile(.data$hc6_che, 0.75, na.rm = TRUE),
    .groups = "drop"
  )

ggplot2::ggplot(d_hc6, ggplot2::aes(.data$year, .data$median_hc6)) +
  ggplot2::geom_ribbon(ggplot2::aes(ymin = .data$p25, ymax = .data$p75),
                       fill = "#2E8B57", alpha = 0.18) +
  ggplot2::geom_line(linewidth = 1.4, colour = "#2E8B57") +
  ggplot2::geom_point(size = 2.5, colour = "#2E8B57") +
  ggplot2::geom_vline(xintercept = 2020, linetype = "dotted", colour = "grey50") +
  ggplot2::annotate("text", x = 2020.2, y = max(d_hc6$p75) * 0.98,
                    label = "COVID-19", hjust = 0, size = 3.2,
                    colour = "grey30") +
  ggplot2::scale_y_continuous(labels = scales::label_percent(scale = 1)) +
  labs_ghs(
    title    = "全球预防性护理 hc6 占比的演化",
    subtitle = "实线：中位数 \u00b7 阴影：IQR (25-75%)",
    x = NULL, y = "hc6 (% of CHE)"
  ) +
  theme_ghs()
```

::: {.callout-note appearance="minimal"}
**疫情悖论**：你或许期望 COVID 之后预防占比上升 —— 但事实恰恰相反，2021-2022 年中位数较 2019 年下降了约 0.4 个百分点。**急性医疗挤压了预防资源**。
:::

# 3.3 谁把预防做得相对好？

```{r tbl-hc6-rank}
master_enriched |>
  dplyr::filter(.data$year == 2021, is.finite(.data$hc6_che)) |>
  dplyr::arrange(dplyr::desc(.data$hc6_che)) |>
  dplyr::slice_head(n = 15) |>
  dplyr::transmute(
    国家 = .data$country_name,
    大洲 = .data$continent,
    `预防 hc6 (%)` = round(.data$hc6_che, 2),
    `治疗 hc1 (%)` = round(.data$hc1_che, 2),
    `OOPS (%)` = round(.data$hf3_che, 2)
  ) |>
  knitr::kable(caption = "2021 年预防占比最高的 15 国")
```

> 上榜国家有几个共性：要么是**传染病防控压力大**的国家（如卢旺达、马拉维），要么是**公共卫生体系成熟**的北欧国家（如芬兰、英国、加拿大）。中间的中等收入国家反而最缺预防投入。

# 3.4 用 Waffle 图直观感受比例

```{r fig-waffle, fig.cap=paste(yr_max, '年中国 vs 美国 vs 卢旺达 \u00b7 hc1/hc6 比例'), fig.height=6}
plot_waffle_purpose(master_enriched, year_focus = yr_max,
                    isos = c("CHN", "USA", "RWA"))
```

每一格代表 1% 的 CHE。三国对比：

- **美国**：治疗几乎填满整个网格；
- **中国**：治疗仍主导，预防可见但不显眼；
- **卢旺达**：因为传染病防控国策与外援导向，预防格子明显比平均高。

# 3.5 为什么会这样？

::: {.callout-warning}
**预防的政治经济学难题**：

- 预防的回报周期长 (**10–30 年**)，政治周期短 (**3–5 年**)。
- 预防的受益对象是统计意义上的 *未发病人群*，缺乏直接政治游说。
- 财政紧张时，预防最容易被砍 —— ONE Data 报告称之为 **"Hidden Fragility"**。
- COVID 后并未自动出现 *预防觉醒*，反倒被急诊与重症资源进一步挤压。
:::

> 下一章我们正面遭遇这场 *急诊*：**疫情三年，到底发生了什么？**

# 3.x v2 数据新闻拓展 {.unnumbered}

```{r ch03-v2-elasticity, fig.cap="主题 D · log(CHE/cap) → 寿命弹性曲线 (按收入组)", fig.height=5}
plot_v2_outcomes_elasticity(master_enriched)
```

```{r ch03-v2-compare, fig.cap="数据新闻 6 · 三国对比 hc6:hc1 比例", fig.height=4.6}
plot_v2_country_compare_hc(master_enriched)
```

```{r ch03-v2-heatmap, echo=FALSE}
htmltools::tagList(widget_v2_oops_heatmap(master_enriched))
```

::: {.callout-tip appearance="minimal" icon=false}
**互动热力图**：x 轴=年份（2000–2023），y 轴=Top 30 OOPS 高负担国，颜色=OOPS 占比。可清晰看到「**OOPS 高负担带**」的多年延续性。
:::

---

## 数据 / 代码 / 引用 {.unnumbered}

- **数据**：GHED `hc1_che` (治疗) 与 `hc6_che` (预防) —— 注意 purpose 系列从 **2016** 起才有较稳定覆盖。
- **代码**：散点 = 原生 ggplot；趋势 = 原生 ggplot；Waffle = `plot_waffle_purpose()`。
- **引用**：ONE. *The Hidden Fragility of Preventive Health Spending*, 2024. <https://data.one.org/analysis/hidden-fragility-of-prevention-spending>; WHO. *Global spending on health: rising to the pandemic's challenges*, 2023.
