---
title: "A Decade of Health Money"
subtitle: "2000–2023 全球卫生支出数据新闻"
format:
  html:
    page-layout: full
    toc: false
---

```{r setup, include=FALSE}
.proj_root <- rprojroot::find_root(rprojroot::has_file("DESCRIPTION"))
source(file.path(.proj_root, "报告书", "_setup.R"), encoding = "UTF-8")
hl <- ghs_headline_numbers(master_enriched)
```

```{=html}
<div class="ghs-hero">
  <h1>世界把健康<br>花在了哪里？</h1>
  <p class="subtitle">2000–2023 · 195 个国家 · 24 年 · 一份数据新闻级全景分析</p>
  <p class="meta">By 庄颂 · 学号 20241334 · GitHub <a href="https://github.com/2711944586/R">@2711944586/R</a></p>
</div>
```

## TL;DR · 四个必须记住的数字

```{r kpi-grid, echo=FALSE, results='asis'}
cat(sprintf(
  paste0('<div class="kpi-grid">%s%s%s%s</div>'),
  kpi_card_html(sprintf("$%.1fT", hl$global_che / 1e12),
                label = sprintf("%d 年全球 CHE 总额", hl$cur_year)),
  kpi_card_html(sprintf("%.1f%%", hl$mean_oops_cur),
                label = "OOPS 自付占 CHE 平均"),
  kpi_card_html(sprintf("%.1f%%", hl$mean_gov_cur),
                label = "政府主导 GGHE-D 平均"),
  kpi_card_html(sprintf("%.1f%%", hl$mean_ext_cur),
                label = "外援 ext 占 CHE 平均")
))
```

## 三个产品，一个故事

这份叙事不止一份 HTML —— 它是由 **三件套** 组成的可交互数据产品：

::: {layout-ncol=3}
::: {.callout-note appearance="minimal"}
### 📖 Quarto Book
你正在看的这本书：**12 章深度叙事 + 60+ 图表 + 方法论附录**。
完全静态，GitHub Pages 托管，打开即读。
:::

::: {.callout-note appearance="minimal"}
### 🖥️ Shiny Dashboard
[**→ 打开仪表盘**](仪表盘/index.html){.btn .btn-primary}

12 个交互模块：国家画像、时光机、对比、聚类、预测、情景模拟 …
浏览器内 WebAssembly 运行，零本地依赖。
:::

::: {.callout-note appearance="minimal"}
### 🎓 作业合规包
`课程提交/庄颂_20241334.{Rmd,html}` —— 独立的课程作业交付，
从零 knit 可跑通，面向 R 大作业评审场景。
:::
:::

## 12 章路线图

```{r chapters-map, echo=FALSE}
chapters <- tibble::tribble(
  ~part, ~"章节", ~"标题",                            ~"TL;DR",
  "I",   "01",    "The Big Picture",                "4 万亿到 9 万亿美元的账单，分化的 23 年",
  "I",   "02",    "Who Pays?",                      "政府、私人、外援：三方的角力",
  "I",   "03",    "Prevention Deficit",             "全球普遍存在的预防赤字",
  "II",  "04",    "Pandemic Shock",                 "2020-2022 政府是最后的保险",
  "II",  "05",    "Equity Lens",                    "不平等、灾难性自付、累进性",
  "II",  "06",    "Fiscal Space",                   "债务、财政空间与卫生挤占",
  "III", "07",    "Efficiency Frontier",            "DEA 视角：钱买寿命的效率",
  "III", "08",    "Health Outcomes",                "弹性曲线、UHC SCI 与钱的边界",
  "III", "09",    "Aid Flows",                      "外援下行与最后一公里",
  "IV",  "10",    "Five Tribes",                    "4 个筹资家族 · PCA 聚类画像",
  "IV",  "11",    "The Future",                     "2030 情景 · 蒙特卡罗 1000 次",
  "IV",  "12",    "Roads Ahead",                    "政策意涵 · 局限 · 下一步"
)
knitr::kable(chapters,
             col.names = c("部分", "#", "章节", "一句话"),
             align = c("c", "c", "l", "l"))
```

## 数据与方法

这份报告建立在 **6 个独立数据源** 的融合之上（全部离线缓存，可零网络复现）：

- **WHO GHED 2024** — 主数据（支出结构，195 国 × 24 年）
- **World Bank WDI** — 30 个宏观指标（人口、GDP、寿命、教育 …）
- **WHO GHO** — 12 个健康结果（HALE、UHC SCI、疫苗、灾难性 OOP）
- **IMF GFS / WEO** — 财政空间（债务、一般政府支出 / GDP）
- **OECD Health Statistics** — OECD 子集补充（床位、医生密度）
- **Natural Earth 50m** — 地图多边形

::: {.callout-tip appearance="simple"}
**方法论全文** — [第 A0 章 · Methodology Appendix](A0-methodology.html)
**代码与数据** — [GitHub 仓库](https://github.com/2711944586/R)
**更新日期** — `r format(Sys.Date(), '%Y 年 %m 月 %d 日')`
:::

::: {.callout-warning}
**免责声明** · 本报告为 *描述性 + 相关性* 研究，**不做因果推断**。所有结论应在政策语境中谨慎解读，详细局限性说明见方法论附录。
:::

```{=html}
<div style="margin-top:3rem; text-align:center; color:#5A5A65; font-size:0.9rem;">
  ↓ &nbsp; 向下滚动或点击左侧目录进入第一章 &nbsp; ↓
</div>
```
