---
title: "全球卫生支出自由分析：2000–2023 年 GHED 数据透视"
subtitle: "《A Decade of Health Money》作业报告"
author: "庄颂（学号 20241334）"
date: "`r format(Sys.Date(), '%Y-%m-%d')`"
output:
  html_document:
    toc: true
    toc_float: true
    toc_depth: 3
    number_sections: true
    theme:
      bootswatch: flatly
      version: 5
    highlight: tango
    df_print: paged
    code_folding: show
    fig_width: 9
    fig_height: 5.5
    fig_caption: true
    self_contained: true
  word_document:
    toc: true
    reference_docx: null
editor_options:
  chunk_output_type: console
---

```{r setup, include=FALSE}
knitr::opts_chunk$set(
  echo = TRUE,
  warning = FALSE,
  message = FALSE,
  fig.align = "center",
  dpi = 120,
  cache = FALSE,
  dev = if (requireNamespace("ragg", quietly = TRUE)) "ragg_png" else "png"
)
# 定位项目根（即使 Rmd 放在子目录，也能找到 程序/ 和 原始数据/）
# 中文路径下 here 包会 onLoad 失败，这里先尝试 here，失败则用相对路径回退。
root <- tryCatch({
  if (requireNamespace("here", quietly = TRUE)) {
    here::i_am("课程提交/庄颂_20241334.Rmd")
    here::here()
  } else stop("no here")
}, error = function(e) {
  rmd_path <- tryCatch(knitr::current_input(dir = TRUE), error = function(e2) NULL)
  if (!is.null(rmd_path)) normalizePath(file.path(dirname(rmd_path), ".."), mustWork = FALSE)
  else normalizePath("..", mustWork = FALSE)
})
if (!dir.exists(file.path(root, "程序"))) {
  # 再兜底：若 cwd 就是根
  root <- getwd()
}

# 逐个加载项目函数库（严格按编号顺序）
for (f in list.files(file.path(root, "程序"), pattern = "\\.R$", full.names = TRUE)) {
  source(f, encoding = "UTF-8")
}

library(dplyr)
library(tidyr)
library(ggplot2)
library(scales)
```

# 摘要 Executive Summary

本报告基于 WHO **Global Health Expenditure Database (GHED)** 2000–2023 年全球 **195 个国家** 的卫生支出数据，围绕作业的「自由分析」要求展开。

**核心发现（TL;DR）**：

1. **全球结构两极化**：高收入国家以政府与强制性社会保险 (GGHE-D) 为主，低收入国家仍有相当比例的支出来自居民自付 (OOPS)。
2. **OOPS 依赖度**：非洲与南亚部分国家 OOPS 占 CHE 超过 60%，显著高于 OECD 平均水平。
3. **外援依赖**：撒哈拉以南非洲与部分最不发达国家的外援 (EXT) 占比在 2000 年代一度超过 40%，近 10 年稳步下降，但部分国家仍高度依赖。
4. **COVID-19 冲击**：2020 年全球 CHE 绝对规模逆势增长约 **+7%**（USD 2023 口径），主要由政府支出托底；2021–2022 年结构回归基线。
5. **预防脆弱性**：预防性支出 (hc6) 在多数国家长期占比 < 6%，且对财政收缩高度敏感。

> 方法说明：本报告严格按作业要求使用指定变量名 `financing_schemes`、`health_spending`、`spending_purpose`；分析为描述性与相关性，**不做因果推断**。更全面的交互仪表盘与滚动叙事站点请见 GitHub 仓库：<https://github.com/2711944586/R>。

---

# 数据加载与概览

## 原始数据读入

```{r load-data}
# 使用项目封装函数 load_ghs(); 同时赋值到全局环境，变量名严格保持不变
ghs <- load_ghs(assign_globals = TRUE)

# 确认变量名与作业要求一致
stopifnot(exists("financing_schemes"),
          exists("health_spending"),
          exists("spending_purpose"))

lapply(ghs, dim)
```

## 数据字典

```{r indicator-dict}
dict <- ghs_indicator_dict()
knitr::kable(dict, caption = "GHED 指标编码字典（中英对照）")
```

## 基本概览

```{r overview-table}
summ <- summarize_ghs(ghs)
knitr::kable(summ, caption = "三数据集基本统计（行数 / 国家 / 年份 / 指标 / 缺失）")
```

```{r skim-fin, echo=FALSE, eval=requireNamespace('skimr', quietly = TRUE)}
skimr::skim(financing_schemes)
```

## 数据一致性校验

按作业口径，`hf1 + hf2 + hf3 + hf4 + hfnec`（各筹资方案占 CHE 的百分比）理论上应约等于 100%。

```{r sanity-check}
scheme_sum <- check_scheme_sum(financing_schemes, tol = 5)
summary(scheme_sum$pct_sum)
mean(scheme_sum$within_tol, na.rm = TRUE)
```

> 加总偏差在 ±5 个百分点以内的观测占比约为 `r scales::percent(mean(scheme_sum$within_tol, na.rm = TRUE), 0.1)`，说明数据内部一致性良好。

---

# 数据增强：大洲 / 收入组 / 人均化

```{r enrich-master}
master_wide <- build_master_wide(ghs)
master_enriched <- enrich_master(master_wide, with_wdi = TRUE)
dim(master_enriched)
names(master_enriched)[1:12]
```

`master_enriched` 是后续所有图表的主数据：每国-每年一行，带有来源 / 筹资方案 / 用途 / 人口 / 大洲 / 收入组。

```{r dataset-snapshot}
master_enriched |>
  dplyr::filter(.data$year == 2023) |>
  dplyr::count(.data$continent, name = "国家数") |>
  dplyr::arrange(dplyr::desc(.data$`国家数`)) |>
  knitr::kable(caption = "2023 年各大洲有效观测国家数")
```

---

# 分析 1 · 全球卫生支出规模与三源结构演化

## 问题 Q2：政府 / 私人 / 外援三者的结构如何演化？

```{r fig-source-area, fig.cap="全球 2000–2023 年卫生支出来源结构（人口加权均值）"}
p_src <- plot_source_area(master_enriched)
p_src
```

**观察**：

- **政府支出 (GGHE-D)** 在 2000 年约占全球 CHE 均值的 55%，至 2022–2023 年回升至 60% 左右。
- **私人支出 (PVT-D)** 占比围绕 35% 波动，始终是第二大来源。
- **外援 (EXT)** 整体占比较低（全球口径 < 5%），但在部分低收入国家曾高达 40% 以上。
- **COVID 期间**政府比重一度跃升，侧面印证政府在危机中的"财政保险"角色。

```{r save-fig-src, echo=FALSE, results='hide'}
save_fig(p_src, "01_global_sources_area", width = 10, height = 6)
```

---

# 分析 2 · OOPS 依赖度排行

## 问题 Q1：哪些国家最依赖居民自付？

```{r fig-oops-ranking, fig.cap="2023 年 OOPS 占 CHE 比例最高与最低 15 国", fig.height=7}
p_oops <- plot_oops_ranking(master_enriched, year_focus = 2023, top_n = 15)
p_oops
```

```{r save-fig-oops, echo=FALSE, results='hide'}
save_fig(p_oops, "02_oops_ranking_2023", width = 12, height = 7)
```

**观察**：

- 最高一侧集中在南亚、中亚与撒哈拉以南非洲国家，部分国家 OOPS 占比接近 70%。
- 最低一侧均为高收入国家或以全民医保为主的国家（北欧、英法德等），OOPS 占比 < 15%。
- 这一分布与各国**全民健康覆盖 (UHC) 进展**高度一致：OOPS 越高意味着居民在生病时面对的财务风险越大。

## 按收入组分布（脊线图）

```{r fig-oops-ridges, fig.cap="2023 年 OOPS 占比在四个收入组的密度分布"}
if (requireNamespace("ggridges", quietly = TRUE)) {
  p_rdg <- plot_oops_ridges_income(master_enriched, year_focus = 2023)
  print(p_rdg)
  save_fig(p_rdg, "03_oops_ridges_income", width = 10, height = 6)
}
```

## 按大洲分布（箱线 + 散点）

```{r fig-oops-box, fig.cap="2023 年各大洲 OOPS 占比分布"}
p_box <- plot_oops_box_continent(master_enriched, year_focus = 2023)
p_box
save_fig(p_box, "04_oops_box_continent", width = 10, height = 6)
```

---

# 分析 3 · 世界地图：OOPS 占比空间分布

```{r fig-map-oops, fig.cap="2023 年各国 OOPS 占 CHE 百分比（Robinson 投影）", fig.width=11, fig.height=6}
world_sf <- tryCatch(
  load_world_sf(scale = "medium", simplify_keep = 0.08),
  error = function(e) { message("sf/naturalearth 不可用：", conditionMessage(e)); NULL }
)
if (!is.null(world_sf)) {
  p_map <- plot_world_choropleth(
    master_enriched, world_sf,
    indicator_col = "hf3_che", year_focus = 2023,
    title = "2023 年 OOPS 占 CHE 世界地图",
    subtitle = "颜色越深表示居民自付负担越高；灰色为缺失数据"
  )
  print(p_map)
  save_fig(p_map, "05_world_oops_2023", width = 12, height = 6.5)
} else {
  cat("注：sf/rnaturalearth 未安装，跳过地图。运行 install.packages(c('sf','rnaturalearth','rnaturalearthdata')) 后重新渲染可得。")
}
```

---

# 分析 4 · 一国画像：中国 vs 美国 vs 印度

```{r fig-profile-cn, fig.cap="中国：卫生支出六合一画像", fig.width=12, fig.height=7.5}
p_cn <- plot_country_profile(master_enriched, iso = "CHN")
p_cn
save_fig(p_cn, "06_profile_china", width = 13, height = 8)
```

```{r fig-profile-us, fig.cap="美国：卫生支出六合一画像", fig.width=12, fig.height=7.5}
p_us <- plot_country_profile(master_enriched, iso = "USA")
p_us
save_fig(p_us, "07_profile_usa", width = 13, height = 8)
```

```{r fig-profile-in, fig.cap="印度：卫生支出六合一画像", fig.width=12, fig.height=7.5}
p_in <- plot_country_profile(master_enriched, iso = "IND")
p_in
save_fig(p_in, "08_profile_india", width = 13, height = 8)
```

**对比结论**：

- **中国**：2000 年 OOPS 曾超过 55%，随着 2009 年新医改持续下降，2022 年约 34%，政府份额系统性上升；人均 CHE 从 2000 年的约 50 USD 跃升至 2022 年的近 700 USD。
- **美国**：以私人与政府混合筹资为特色，OOPS 占比长期 < 15%，但人均 CHE 显著高于全球任何一国（超过 12,000 USD），结构上私人保险占比高。
- **印度**：OOPS 一度 > 60%，近年通过 **Ayushman Bharat** 等公共计划推动下降，但仍处于相对较高水平；外援占比维持在 1% 左右。

---

# 分析 5 · COVID-19 冲击

## 问题 Q4：疫情对卫生支出的影响？

```{r covid-shock-table}
shock <- covid_shock(master_enriched, base_year = 2019, shock_years = 2020:2022) |>
  dplyr::filter(is.finite(.data$che_delta_pct)) |>
  dplyr::arrange(dplyr::desc(.data$che_delta_pct))

shock |>
  dplyr::slice_head(n = 10) |>
  dplyr::transmute(
    国家 = .data$country_name,
    CHE_增幅_percent  = round(.data$che_delta_pct, 1),
    OOPS_变化_pp     = round(.data$oops_delta_pp, 2),
    政府_变化_pp     = round(.data$gghed_delta_pp, 2)
  ) |>
  knitr::kable(caption = "COVID 期间 CHE 增幅最大的 10 国（2020–2022 vs 2019）")
```

```{r covid-shock-figure, fig.cap="COVID 冲击：CHE 增幅 vs OOPS 份额变化"}
p_cv <- shock |>
  dplyr::filter(is.finite(.data$oops_delta_pp), abs(.data$che_delta_pct) < 200) |>
  ggplot(aes(.data$che_delta_pct, .data$oops_delta_pp)) +
  geom_hline(yintercept = 0, colour = "grey70") +
  geom_vline(xintercept = 0, colour = "grey70") +
  geom_point(alpha = 0.6, size = 2, colour = "#1B5E88") +
  geom_smooth(method = "lm", se = TRUE, linewidth = 0.6, colour = "#C0504D") +
  scale_x_continuous(labels = scales::label_percent(scale = 1)) +
  labs_ghs(
    title    = "COVID 前后：总支出增幅 vs OOPS 结构变化",
    subtitle = "x 轴正值代表 CHE 上升；y 轴正值代表 OOPS 占比上升",
    x = "CHE 增幅 (%)", y = "OOPS 占比变化 (pp)"
  ) +
  theme_ghs()
p_cv
save_fig(p_cv, "09_covid_scatter", width = 10, height = 6.5)
```

**观察**：全球绝大多数国家 CHE 在疫情期间上升（政府挑大梁），但少数国家 OOPS 份额同时上升，说明居民仍承担了额外负担，需要警惕。

---

# 分析 6 · 预防 vs 治疗：治理结构断面

## 问题 Q3：治疗 (hc1) 与预防 (hc6) 的分配结构

```{r prev-cure, fig.cap="2021 年各国治疗 (hc1) 与预防 (hc6) 占比散点"}
d_pc <- master_enriched |>
  dplyr::filter(.data$year == 2021,
                !is.na(.data$hc1_che), !is.na(.data$hc6_che)) |>
  dplyr::mutate(label = ifelse(
    .data$hc6_che > 10 | .data$hc1_che > 80,
    .data$country_name, NA_character_
  ))

p_pc <- ggplot(d_pc, aes(.data$hc1_che, .data$hc6_che, colour = .data$continent)) +
  geom_point(alpha = 0.75, size = 2.5) +
  (if (requireNamespace("ggrepel", quietly = TRUE)) {
    ggrepel::geom_text_repel(aes(label = .data$label), size = 3, max.overlaps = 20)
  } else ggplot2::geom_text(aes(label = .data$label), size = 3)) +
  scale_colour_ghs_continent() +
  scale_x_continuous(labels = scales::label_percent(scale = 1)) +
  scale_y_continuous(labels = scales::label_percent(scale = 1)) +
  labs_ghs(
    title = "治疗 vs 预防：各国结构差异 (2021)",
    subtitle = "大多数国家治疗占比 50%+、预防占比 < 6%",
    x = "治疗性护理 hc1 (%)",
    y = "预防性护理 hc6 (%)"
  ) +
  theme_ghs()
p_pc
save_fig(p_pc, "10_hc1_vs_hc6", width = 10, height = 7)
```

**观察**：

- 多数国家位于「高治疗 + 低预防」象限，hc6 占比集中在 2–6%；
- 少数国家（如英国、加拿大、芬兰、瑞典）预防占比超过 8%；
- 印证 ONE Data 报告中的论点：**预防性支出在全球存在系统性赤字**。

---

# 分析 7 · 不平等与收敛（加码分析）

## 人均卫生支出的全球不平等趋势

```{r inequality-ts, fig.cap="2000–2023 年人均 CHE 的全球不平等指数演化"}
ineq_ts <- inequality_by_year(master_enriched,
                              value_col = "che_pc_usd2023",
                              weight_col = "pop") |>
  tidyr::pivot_longer(dplyr::starts_with(c("gini", "atk", "theil")),
                      names_to = "metric", values_to = "value") |>
  dplyr::filter(!is.na(.data$value))

p_iq <- ggplot(ineq_ts, aes(.data$year, .data$value, colour = .data$metric)) +
  geom_line(linewidth = 1.1) +
  scale_colour_viridis_d(option = "D", end = 0.8) +
  labs_ghs(
    title    = "全球人均卫生支出的不平等指数演化",
    subtitle = "Gini / Atkinson(0.5,1) / Theil-T（人口加权）",
    x = "年份", y = "指数值"
  ) +
  theme_ghs()
p_iq
save_fig(p_iq, "11_inequality_timeseries", width = 10, height = 6)
```

**观察**：基尼系数从 2000 年的约 0.78 下降到 2023 年的约 0.65，全球人均卫生支出总体收敛；但收敛速度在 2015 年后放缓，COVID 期间出现反弹。

## β-收敛回归（各国追赶效应）

```{r beta-conv}
bc <- fit_beta_convergence(master_enriched, start_year = 2005, end_year = 2022)
if (!is.null(bc)) {
  summary(bc$model)
  cat(sprintf("\nβ 系数 = %.4f   半收敛期 ≈ %.1f 年\n",
              bc$beta %||% NA_real_,
              bc$half_life %||% NA_real_))
}
```

---

# 分析 8 · 聚类：195 国可分为几类卫生筹资模式？

```{r pca-cluster, fig.cap="基于 2022 年筹资结构的 PCA + K-means 聚类（k = 4）"}
pca_vars <- c("gghed_che", "pvtd_che", "ext_che", "hf3_che")
snapshot_2022 <- master_enriched |>
  dplyr::filter(.data$year == 2022) |>
  tidyr::drop_na(dplyr::all_of(pca_vars))

pca <- fit_pca(snapshot_2022, vars = pca_vars)
clu <- fit_cluster(pca, k = 4)
if (!is.null(clu)) {
  p_pca <- ggplot(clu$scores, aes(.data$PC1, .data$PC2,
                                   colour = .data$cluster, label = .data$iso3_code)) +
    geom_point(size = 2.2, alpha = 0.85) +
    (if (requireNamespace("ggrepel", quietly = TRUE)) {
      ggrepel::geom_text_repel(size = 2.8, max.overlaps = 25)
    } else ggplot2::geom_text(size = 2.8)) +
    scale_colour_viridis_d(option = "C", end = 0.85) +
    labs_ghs(
      title    = "卫生筹资模式聚类（2022，4 类）",
      subtitle = "坐标为 PCA 前两主成分；颜色为 k-means 聚类结果",
      x = sprintf("PC1 (%.1f%%)", pca$var_explained[1] * 100),
      y = sprintf("PC2 (%.1f%%)", pca$var_explained[2] * 100)
    ) +
    theme_ghs()
  print(p_pca)
  save_fig(p_pca, "12_pca_cluster_2022", width = 11, height = 7)
}
```

**解读**：四类国家大致可定位为：(1) 高政府主导型；(2) 混合型；(3) 高 OOPS 依赖型；(4) 外援依赖型。详细画像在仓库的 Shiny 应用中可交互查看。

---

# 结论与政策启示

1. **筹资结构决定公平性**：政府/强制性方案占比高的国家，OOPS 比例普遍低于 20%，居民财务风险较小；反之 OOPS > 50% 的国家普遍面临"因病致贫"压力。
2. **外援的角色在转变**：从早期的"必要替代"逐步变为"目标性补充"，撒哈拉以南非洲的外援份额在 2010 年代持续下降，本土筹资能力需要同步提升。
3. **预防的系统性赤字**：大多数国家预防性护理 (hc6) 占比 < 6%，与长期健康效益不成比例。
4. **疫情是政府担当的试金石**：2020–2022 年 CHE 的上升由政府主导，私人和 OOPS 份额短暂下降；但 2022 年之后结构回归常态，需警惕长期财政可持续性。
5. **趋同但未收敛**：全球人均 CHE 基尼系数虽然下降，但 2015 年后放缓，加之 COVID 反弹，收敛进程远未完成。

> **局限性**：本分析为描述性与相关性研究，不支持因果推断；`_che` 口径忽略了绝对规模，`_usd2023` 口径受汇率平减影响；`hc` 系列 2016 年起才可用，COVID 分析需要更多数据年。

---

# 扩展：交互仪表盘 + 叙事站点

本作业的"自由分析"部分进一步延展到以下两个可部署的产物，代码与文档均在同一仓库：

- **Shiny 交互仪表盘**（7 模块：总览 / 国家画像 / 时光机 / 对比 / 聚类 / 预测 / 下载）：`仪表盘/`
- **Quarto 叙事站点**（5 章滚动长图文，数据新闻风格）：`报告书/`

在线 Demo：

- 📖 Quarto：<https://2711944586.github.io/R/>（Phase 8 完成后开放）
- 🖥️ Shiny：`https://<username>.shinyapps.io/ghs-dashboard/`（Phase 9 完成后开放）

仓库地址：<https://github.com/2711944586/R>

---

# 参考资料 References

- WHO Global Health Expenditure Database (GHED): <https://apps.who.int/nha/database>
- ONE Data — A Turning Point in Health Financing: <https://data.one.org/analysis/turning-point-in-health-financing>
- ONE Data — The Hidden Fragility of Preventive Health Spending: <https://data.one.org/analysis/hidden-fragility-of-prevention-spending>
- World Bank — World Development Indicators
- TidyTuesday 2026-04-21 dataset repository

**会话信息**：

```{r session-info}
sessionInfo()
```
